ACORDAO-COMPLETO-2513080

ACÓRDÃO 18587/2021 ATA 40/2021 - PRIMEIRA CÂMARA

VISTOS, relatados e discutidos estes autos de tomada de contas especial instaurada pelo Fundo Nacional de Saúde, do Ministério da Saúde, em razão da não comprovação da boa e regular aplicação de recursos do Sistema Único de Saúde (SUS) repassados ao Fundo Municipal de Saúde de Quixadá/CE, nos exercícios de 2013 a 2015.
ACORDAM os ministros do Tribunal de Contas da União, reunidos em sessão da 1ª Câmara, ante as razões expostas pelo relator, em:
9.1. julgar irregulares as contas das Sras. Bruna da Silva Bezerra (XXX.868.113-XX) , Aida Gomes Magalhães Ehbrecht (XXX.496.693-XX) , Lívia Mara Bezerra Pinto (XXX.243.963-XX) , Selene de Melo Bandeira (XXX.592.683-XX) e Ângela Brenna Calixto Pereira (XXX.067.753-XX) e da entidade Dinâmica-Cooperativa de Profissionais da Saúde Ltda. (09.014.231/0001-29) , com fundamento nos arts. 1º, inciso I, 16, inciso III, alíneas "b" e "c", da Lei 8.443/1992, c/c os arts. 1º, inciso I, 209, incisos II e III, do Regimento Interno do TCU;
9.2. condenar os responsáveis identificados no subitem anterior, com fundamento no art. 19, caput, da Lei 8.443/1992, c/c o art. 210 do Regimento Interno do TCU, ao pagamento das quantias a seguir especificadas, com a fixação do prazo de 15 (quinze) dias, a contar das notificações, para comprovarem, perante o Tribunal (art. 23, inciso III, alínea "a", da Lei 8.443/1992, c/c o art. 214, inciso III, alínea "a", do Regimento Interno) , o recolhimento das dívidas aos cofres do Fundo Nacional de Saúde, atualizadas monetariamente e acrescidas dos juros de mora, calculados a partir das datas discriminadas, até a data dos recolhimentos, na forma prevista na legislação em vigor, abatendo-se, na oportunidade, os valores eventualmente já ressarcidos:
9.2.1. solidariamente a Sra. Bruna da Silva Bezerra e a entidade Dinâmica-Cooperativa de Profissionais da Saúde Ltda.:
	Valor original (R$) 
	Data da ocorrência

	231.702,40
	12/06/2013

9.2.2. solidariamente a Sra. Lívia Mara Bezerra Pinto e a entidade Dinâmica-Cooperativa de Profissionais da Saúde Ltda.:
	Valor original (R$) 
	Data da ocorrência

	275.195,40
	18/07/2013

9.2.3. solidariamente a Sra. Aida Gomes Magalhães Ehbrecht e a entidade Dinâmica-Cooperativa de Profissionais da Saúde Ltda.:
	Valor original (R$) 
	Data da ocorrência

	247.364,22
	03/09/2013

	272.602,90
	18/11/2013

	218.445,00
	12/12/2013

	255.089,80
	20/01/2014

	277.784,24
	19/02/2014

9.2.4. solidariamente a Sra. Selene de Melo Bandeira e a entidade Dinâmica-Cooperativa de Profissionais da Saúde Ltda.:
	Valor original (R$) 
	Data da ocorrência

	316.522,90
	15/04/2014

	329.409,27
	23/05/2014

	308.653,90
	05/11/2014

	267.804,52
	07/01/2015

	298.676,98
	28/01/2015

	284.988,34
	01/04/2015

9.2.5. solidariamente a Sra. Ângela Brenna Calixto Pereira e a entidade Dinâmica-Cooperativa de Profissionais da Saúde Ltda.:
	Valor original (R$) 
	Data da ocorrência

	306.647,47
	06/05/2015

	299.079,83
	05/06/2015

9.3. aplicar, individualmente, a multa prevista no art. 57 da Lei 8.443/1992, c/c o art. 267 do Regimento Interno, à Sra. Bruna da Silva Bezerra (XXX.868.113-XX) , no valor de R$ 23.000,00 (vinte três mil reais) ; à Sra. Aida Gomes Magalhães Ehbrecht (XXX.496.693-XX) , no valor de R$ 127.000,00 (cento e vinte sete mil reais) ; à Sra. Lívia Mara Bezerra Pinto (XXX.243.963-XX) , no valor de R$ 27.000,00 (vinte e sete mil reais) ; à Sra. Selene de Melo Bandeira (XXX.592.683-XX) , no valor de R$ 180.000,00 (cento e oitenta mil reais) ; à Sra. Ângela Brenna Calixto Pereira (XXX.067.753-XX) , no valor de R$ 60.000,00 (sessenta mil reais) ; e à entidade Dinâmica-Cooperativa de Profissionais da Saúde Ltda. (09.014.231/0001-29) , no valor de R$ 418.000,00 (quatrocentos e dezoito mil reais) , com a fixação do prazo de 15 (quinze) dias, a contar da notificação, para comprovar, perante o Tribunal (art. 214, inciso III, alínea "a", do Regimento Interno) , o recolhimento da dívida aos cofres do Tesouro Nacional, atualizada monetariamente desde a data deste acórdão até a do efetivo recolhimento, se forem pagas após o vencimento, na forma da legislação em vigor;
9.4. autorizar, desde logo, nos termos do art. 28, inciso II, da Lei 8.443/1992, c/c o art. 219, inciso II, do RITCU, a cobrança judicial das dívidas caso não atendida a notificação;
9.5. autorizar, desde logo, caso solicitado e o processo não tenha sido remetido para cobrança judicial, o pagamento das dívidas em até 36 (trinta e seis) parcelas mensais e consecutivas, nos termos do art. 26 da Lei 8.443/1992, c/c o art. 217 do Regimento Interno/TCU, fixando-se o vencimento da primeira parcela em 15 (quinze) dias, a contar do recebimento da notificação, e o das demais a cada mês, devendo incidir sobre cada valor mensal os correspondentes acréscimos legais, na forma prevista na legislação em vigor, sem prejuízo de alertar a responsável de que a falta de comprovação do recolhimento de qualquer parcela implicará o vencimento antecipado do saldo devedor; e
9.6. dar ciência desta deliberação aos responsáveis e ao Fundo Nacional de Saúde, bem como ao Procurador-Chefe da Procuradoria da República no Ceará, nos termos do §3º do art. 16 da Lei 8.443/1992, c/c o § 7º do art. 209 do Regimento Interno do TCU, para adoção das medidas cabíveis.

Tomada de Contas Especial instaurada pelo Fundo Nacional de Saúde em razão da não comprovação da boa e regular aplicação de recursos do Sistema Único de Saúde (SUS) repassados ao Fundo Municipal de Saúde de Quixadá/CE, nos exercícios de 2013 a 2015.

Primeira Câmara

Fundo Municipal da Saúde de Quixadá.

3. Interessados/Responsáveis:
3.1. Interessado: Fundo Nacional de Saúde - MS (00.530.493/0001-71).
3.2. Responsáveis: Aida Gomes Magalhaes Ehbrecht (XXX.496.693-XX); Angela Brenna Calixto Pereira (XXX.067.753-XX); Bruna da Silva Bezerra (XXX.868.113-XX); Dinamica - Cooperativa de Profissionais da Saude Ltda (09.014.231/0001-29); Livia Mara Bezerra Pinto (XXX.243.963-XX); Selene de Melo Bandeira (XXX.592.683-XX).

13.1. Ministros presentes: Walton Alencar Rodrigues (Presidente), Vital do Rêgo (Relator) e Jorge Oliveira.
13.2. Ministro-Substituto convocado: Augusto Sherman Cavalcanti.

VITAL DO RÊGO

Adoto como relatório a instrução elaborada pela Secretaria de Controle Externo de Tomada de Contas Especial (peça 123) , a seguir transcrita com os ajustes de forma pertinentes, a qual contou com a anuência de seus dirigentes (peças 124 e 125) :
INTRODUÇÃO
	Cuidam os autos de tomada de contas especial instaurada pelo Fundo Nacional de Saúde (FNS) em desfavor das Sras. Bruna da Silva Bezerra, Lívia Mara Bezerra Pinto, Aida Gomes Magalhães Ehbrecht, Selene de Melo Bandeira e Ângela Brenna Calixto Pereira, na condição de secretárias de saúde de Quixadá/CE de 6/6 a 25/6/2013 (peça 13) , de 26/6 a 31/7/2013 (peça 14) , de 5/8/2013 a 6/3/2014 (peça 12) , de 8/4/2014 a 1º/4/2015 (peça 15) e de 2/4/2015 a 8/7/2016 (peça 4, p. 3, e peça 11) respectivamente, em razão de não comprovação da boa e regular aplicação de recursos do Sistema Único de Saúde (SUS) repassados ao Fundo Municipal de Saúde de Quixadá/CE nos exercícios de 2013 a 2015, tendo em vista falhas e/ou falta da documentação comprobatória das despesas, conforme constatado por auditoria promovida pelo Departamento Nacional de Auditoria do SUS (Denasus) junto ao ente recebedor.
HISTÓRICO
2.	O processo originou-se das constatações contidas no Relatório de Auditoria nº 16613 (peça 4) do Departamento Nacional de Auditoria do SUS (Denasus) , realizada na Secretaria Municipal de Saúde de Quixadá/CE em julho de 2016 (peça 4, p. 3) , com o objetivo de verificar a execução do Contrato nº 025/2013-01 no âmbito do Hospital Municipal Dr. Eudásio Barroso (HMEB) , vigente de 10/4/2013 a 23/4/2015. 
3.	O ajuste, firmado junto a entidade Dinâmica-Cooperativa de Profissionais da Saúde Ltda. (09.014.231/0001-29; Situação Inapta, desde 27/10/2020; peça 122) , teve como finalidade o fornecimento de serviços técnicos especializados de saúde para atendimento de demandas, a cargo da secretaria municipal de saúde, por meio de pagamentos pela prestação de serviços profissionais (médicos e enfermeiros) executados no HMEB (peça 4, p. 4) . 
4.	A auditoria abrangeu os períodos de maio de 2013 a março de 2014 e de julho de 2014 a abril de 2015 e constatou a ocorrência de dano ao erário no valor total de R$ 4.251.052,20 (peça 4, p. 20) devido às seguintes irregularidades: 
a)	os auditores consideraram que não restou demonstrado a prestação de serviços contratados e pagos, no valor de R$ 4.251.052,20, de médicos anestesiologistas, cirurgiões, clínicos gerais e enfermagem (definidos no Lote VII da Cláusula Segunda do Contrato nº 025/2013-01) no Hospital Municipal Dr. Eudásio Barroso, em virtude da não apresentação de assinaturas desses profissionais nas planilhas de frequências consolidadas e da não apresentação das escalas de plantões relativas aos profissionais médicos, anestesiologistas e cirurgiões. Também não foram apresentadas folhas de controle de frequência dos profissionais relativos às especialidades e aos períodos de vigência contratados, o que inviabilizou verificar a efetiva prestação dos serviços (Constatação nº 445541 do Relatório de Auditoria nº 16613 do Denasus; peça 4, p. 5-8) ;
b)	o quantitativo de horas trabalhadas, por especialidade médica e de enfermagem, apuradas pela direção do Hospital Municipal Dr. Eudásio Barroso, para fins de pagamento, divergia do previsto em contrato, além de incluir outros serviços e especialidades que não faziam parte do previsto originalmente no ajuste (Constatações nº s 446257 e 446258 do Relatório de Auditoria nº 16613 do Denasus; peça 4, p. 8-10) . Os auditores não consolidaram o valor total pago em desacordo contratual com vistas a propor o seu ressarcimento, pois consideraram que esse valor já estaria abarcado pela proposição de devolução mencionada no item "a" retro (peça 4, p. 9 e 10) ; e
c)	verificou-se, nas frequências consolidadas fornecidas, a existência de distorções no total do número de plantões/mês de determinados profissionais durante a semana e finais de semana, igualando ou extrapolando o número de dias de alguns meses (Constatação nº 446256 do Relatório de Auditoria nº 16613 do Denasus; peça 4, p. 11-12) . Novamente os auditores não consolidaram o valor total computado nas inconsistências identificadas, com vistas a propor o seu ressarcimento, pois consideraram que esse valor já estaria abarcado pela proposição de devolução mencionada no item "a" retro (peça 4, p. 12) .
5.	O detalhamento do débito realizado pelo Denasus consta da peça 4, p. 14-20, imputando a responsabilidade de ressarcimento às ex-secretárias municipais de saúde de Quixadá/CE à época do acometimento dos fatos narrados (peça 4, p. 7) .
6.	O relatório de auditoria foi homologado e encerrado em 28/9/2016 no âmbito da Seção de Auditoria no Estado do Ceará - Seaud/CE (peça 4, p. 2) .
7.	Após ser encaminhado pelo Denasus ao FNS, o processo foi restituído àquele departamento para saneamento de inconsistências (peça 5, p. 1, §§ 2º e 3º) referentes a não correspondência entre parte das datas dos fatores geradores de débitos e os períodos de gestão das ex-secretárias municipais de saúde responsabilizadas. Em 18/7/2017 o processo foi remetido à Seaud/CE para regularização das pendências identificadas (peça 5) .
8.	Em 5/9/2017 aquela seção emitiu o Parecer SEAUD/CE/CODNE/SE/MS nº 1/2017 (peça 6) , pelo qual efetuou retificações no âmbito do relatório com vistas a esclarecer as datas de ocorrência dos fatores geradores e as respectivas responsabilizações atribuídas. Contudo, por meio do Parecer COPLAO/CGAUD/DENASUS/SGEP/MS nº 345/2017 (peça 7) , em 14/9/2017 a unidade de Coordenação de Planejamento e Operacionalização de Ações Auditoria do Denasus considerou que se fazia necessário registrar essas alterações por meio de um relatório complementar de auditoria.
9.	Esse novo relatório não consta dos autos originalmente encaminhados pelo FNS ao TCU, contudo foi possível identificá-lo em consultas ao portal http://consultaauditoria.saude.gov.br/ efetuadas em 21/11/2019, sendo juntado à peça 40. 
10.	Por meio desse derradeiro relatório (Relatório Complementar de Auditoria nº 16613) . encerrado em 24/10/2017 (peça 40, p. 3) , a Seaud/CE registrou as retificações efetuadas, além de renumerar as Constatações nº s 445541, 446257, 446258, 446261 e 446256 do relatório original para as Constatações nº s 493798, 493800, 493801, 493802 e 493804, respectivamente (peça 40, p. 4) .
11.	Após a execução de trâmites complementares, por meio do Parecer AAPDIUCGAUD/DENASUS/SGEP/MS nº 321/2018 o Denasus ratificou a ocorrência de dano ao erário e iniciou procedimentos, em 26/11/2018 (peça 9) , com vistas a notificar as cinco ex-secretárias municipais de saúde responsabilizadas em auditoria, conforme registram as notificações e avisos de recebimento às peças 17-26.
12.	Diante da não devolução dos valores, o Denasus considerou esgotada a via administrativa para ressarcimento do dano, encaminhando os autos ao FNS em 19/2/2019 para adoção de providências (peças 1 e 10) . Em 6/6/2019, o FNS instaurou esta tomada de contas especial (peça 2) .
13.	O Relatório Completo do Tomador de Contas Especial nº 147/2019, de 2/7/2019 (peça 34) , acompanhando entendimento do Denasus, caracterizou a responsabilidade das Sras. Bruna da Silva Bezerra, Lívia Mara Bezerra Pinto				, Aida Gomes Magalhães Ehbrecht, Selene de Melo Bandeira e Ângela Brenna Calixto Pereira, na condição de secretárias municipais de saúde de Quixadá/CE à época dos fatos apurados.
14.	O Relatório de Auditoria nº 1033/2019 do Controle Interno (peça 35) retrata as questões relatadas no Relatório Completo do Tomador de Contas Especial nº 147/2019.
15.	Diante disso, a Secretaria de Controle Interno certificou a irregularidade das contas (peça 36) , acompanhado do parecer do dirigente do órgão de controle interno (peça 37) , tendo o Ministro de Estado da Saúde, Sr. Luiz Henrique Mandetta, registrado o conhecimento das conclusões daquele órgão de controle interno (peça 38) . A responsabilização foi devidamente inscrita no Siafi (peça 32) .
16.	A presente tomada de contas especial foi autuada no TCU em 21/9/2019, dando início à sua fase externa.
Fase Externa
17.	Em instrução inaugural, concluiu-se pela inexistência de eventual prejuízo ao contraditório e ampla defesa (peça 41, p. 4-5) , uma vez que não houve o transcurso de mais de dez anos desde o fato gerador sem que tenha havido a notificação das responsáveis pela autoridade administrativa federal competente (art. 6º, inciso II, c/c art. 19 da IN/TCU 71/2012, modificada pela IN/TCU 76/2016) , pois os recursos transferidos e as despesas impugnadas referem-se aos exercícios de 2013 a 2015 (peça 34, p. 2-3) e as ex-secretárias municipais de saúde foram notificadas sobre as irregularidades pela autoridade administrativa competente durante os anos de 2018 a 2019, conforme descrito no Relatório Completo do Tomador de Contas Especial nº 147/2019 (peça 34, p. 3-4) .
18.	Contudo ponderou-se que a afirmação de que os serviços contratados e pagos restaram sem comprovação de sua efetiva prestação também teria o condão de imputar responsabilização solidária à cooperativa Dinâmica-Cooperativa de Profissionais da Saúde Ltda. (09.014.231/0001-29) , pois caracterizaria o recebimento de pagamentos por serviços não executados (peça 41, p. 4, §22) . 
19.	Em que pese a cooperativa não tivesse sido arguida até 2020 quanto ao dano ao erário identificado, considerou-se que o seu chamamento naquela etapa processual, referentes a fatos ocorridos entre 2013 e 2015, não se configuraria como eventual prejuízo aos direitos de contraditório e ampla defesa, sendo que essas prerrogativas poderiam ser exercidas a partir de audiências e citações válidas efetuadas pelo TCU, conforme dispõe jurisprudência consolidada (Acórdão 161/2010-TCU-Segunda Câmara e 2016/2018-2ª Câmara, rel. Aroldo Cedraz; Acórdão 7006/2012-TCU-Segunda Câmara, rel. Ana Arraes; Acórdão 7880/2014-TCU-Primeira Câmara e 1522/2016-Plenário, rel. Benjamin Zymler; Acórdão 4938/2016-TCU-Primeira Câmara, rel. Bruno Dantas; entre outros) .
20.	Constatou-se, ainda, que o valor do débito apurado (sem juros) em 1º/1/2017 era superior ao limite mínimo de R$ 100.000,00, na forma estabelecida conforme os arts. 6º, inciso I, e 19 da IN/TCU 71/2012, modificada pela IN/TCU 76/2016 (peça 41, p. 4) .
21.	Também registrou-se nessa primeira instrução que os autos precisavam ser saneados com vistas a carrear o processo com documentos suficientes para subsidiar a responsabilização das ex-gestoras arroladas e da cooperativa contratada, demonstrando suas responsabilidades e condutas (quanto a pagamentos/liquidações de serviços que não restaram como prestados e a cobrança/pagamento desses serviços) , além do nexo de causalidade entre essas condutas e a ocorrência de dano ao erário (peça 41, p. 5-6, §§ 32-40) .
22.	Quanto a isso, cumpre transcrever o seguinte trecho (peça 41, p. 6) :
	39. 	Ressalte-se que não consta cópia do referido Contrato nº 025/2013-01 nem de seus anexos no processo encaminhado pelo Fundo Nacional de Saúde. Também não constam do processo cópias das faturas emitidas pela cooperativa contratada (referentes aos serviços cobrados e aos quantitativos de horas alegadas como trabalhadas pelos profissionais) , dos registros referentes aos atestes dos serviços alegados como prestados e das notas de liquidação e de pagamento nem cópias de comprovantes de pagamentos ou transferências efetuadas à cooperativa (quanto a esse último item, o processo não apresenta demonstrativos de que os valores foram efetivamente pagos à cooperativa contratada, constando dos autos apenas cópias de extratos bancários relativos à conta intitulada "FMS QUIXADA-FNS BLMAC", agência BB 241-0 c/c 36148-8, sendo que tais extratos remetem somente ao ano de 2013 - peça 16 - em que pese o relatório de auditoria registre débitos ocorridos também em 2014 e 2015) .
23.	Dessa forma, foi proposta a realização de diligência ao Fundo Nacional de Saúde com vistas à obtenção de documentos para saneamento dos autos (peça 41, p. 7-8, § 44) . Essa proposição foi acolhida pelo corpo diretivo da SecexTCE (peças 42-43) , sendo expedido ao FNS o Ofício nº 13972/2019-TCU/Seproc, de 5/12/2019 (peça 44) .
24.	Por meio do Ofício nº 2/2020/DIAN/FNS/SE/MS, de 3/1/2020, o FNS solicitou a dilatação do prazo de atendimento à diligência, demandando os referidos documentos ao Denasus (peças 46 e 49) . Posteriormente, o FNS encaminhou o Ofício nº 92/2020/DIAN/FNS/SE/MS, de 5/2/2020 (peça 51) , informando que esse comunicado se fazia acompanhado de um CD contendo (peça 51, p. 2) : 
- Contrato nº 025/2013-01-SMS QUIXADÁ/CE/DINÂMICA (0013261343) ;
- Processo de Pagamento nº 12060129 (0013261360) ;
- Processo de Pagamento nº 18070026 (0013261372) ;
- Processo de Pagamento nº 03090004 (0013261384) ;
- Processo de Pagamento nº 18110028 (0013261413) ;
- Processo de Pagamento nº 12120023 (0013261441) ;
- Processo de Pagamento nº 20010083 (0013261453) ;
- Processo de Pagamento nº 19020048 (0013261470) ;
- Processo de Pagamento nº 15040338 (0013261489) ;
- Processo de Pagamento nº 23050010 (0013261506) ;
- Processo de Pagamento nº 05110066 (0013261511) ;
- Processo de Pagamento nº 07010092 (0013261540) ;
- Processo de Pagamento nº 06050042 (0013261561) ;
- Processo de Pagamento nº 05060003 (0013261580) ;
- Processo de Pagamento nº 28010005 (0013261601) ;
- Processo de Pagamento nº 01040039 (0013261620) ;
- Extrato Conta Corrente FNS QUIXADA-FNS BLMAC (0013261644) ;
- Ordem de serviço SMS Quixada/CE (0013261659) ;
- Ordem de serviço SMS Quixada/CE (0013261681) 
- Documento FREQUÊNCIA CONTRATOS DA DINÂMICA (0013261909) ;
- Documento COMPROVANTE DE REMESSA DE TED (0013261925) ;
- Lei nº 2.754 (0013261942) ;
- Lei nº 2.754 (0013261953) ;
- Lei nº 2.754 de 11/06/2015 (0013261972) ; e
- Recibo DINÂMICA - Cooperativa dos Profissionais da Saúde (0013261989) .
25.	Tais documentos vieram a compor as peças 52-56 destes autos. 
26.	O detalhamento e a análise dos principais documentos apresentados encontram-se registrados em instrução à peça 57, §§ 32-35.
27.	Dessa análise, foram identificadas divergências quanto aos débitos e datas de ocorrência desses anteriormente caracterizados pelo tomador de contas especial do FNS (peça 33 e peça 34, p. 2-3) , sendo que tais constatações resultaram na diminuição do dano histórico anteriormente caracterizado de R$ 4.251.052,20 para R$ 4.189.967,17 (peça 57, §§ 34) .
28.	Em resumo, como resultado da diligência, entendeu-se que foi possível carrear o processo com documentos suficientes para subsidiar a responsabilização das ex-gestoras arroladas e da cooperativa contratada, demonstrando suas responsabilidades e condutas (quanto a pagamentos/liquidações de serviços que não restaram como prestados e a cobrança/pagamento desses serviços) , além do nexo de causalidade entre essas condutas e a ocorrência de dano ao erário, conforme registrado em instrução à peça 57, §§ 36-55.
29.	Dessa forma, propôs-se efetuar a responsabilização solidária das Sras. Bruna da Silva Bezerra, Lívia Mara Bezerra Pinto	, Aida Gomes Magalhães Ehbrecht			, Selene de Melo Bandeira e Ângela Brenna Calixto Pereira, na condição de secretárias municipais de saúde à época, juntamente com a entidade Dinâmica-Cooperativa de Profissionais da Saúde Ltda. pelos débitos relativos aos recursos transferidos pelo FNS ao Fundo Municipal de Saúde de Quixadá/CE nos exercícios de 2013 a 2015 (peça 57, § 55) .
30.	Essa proposição foi acolhida pelos dirigentes da SecexTCE em 15/6/2020 (peças 58-59) e ratificada pelo relator do processo, Ministro Vital do Rêgo, em 25/6/2020 (peça 60) .
31.	Ato contínuo, as comunicações foram expedidas conforme registra o quadro apresentado a seguir:
Quadro 1 - Comunicações efetuadas após pronunciamento pela citação dos responsáveis em 25/6/2020 (peça 60) .
	Responsável
	Ofício de citação/audiência
	Comunicação e Aviso de Recebimento (AR) 
	Alegações de defesa/Razões de justificativa/Solicitação de Prorrogação de Prazo/Outros

	Sra. Bruna da Silva Bezerra, na condição de secretária de saúde de Quixadá/CE de 6/6 a 25/6/2013 (peça 13) .
	Citação: 
OFÍCIO 31785/2020-TCU/Seproc, de 25/6/2020 (peça 67) .
	Recebido em 17/07/2020 (peça 84) .
	Nomeação de Procuradores: em 06/08/2020 (peça 88) .
Alegações de Defesa: apresentadas em 06/08/2020 (peças 89 e 91-92) .

		Citação: 
OFÍCIO 31786/2020-TCU/Seproc, de 25/6/2020 (peça 68) .
	Recebido em 17/07/2020 (peça 85) .
	
	Sra. Lívia Mara Bezerra Pinto, na condição de secretária de saúde de Quixadá/CE de 26/6 a 31/7/2013 (peça 14) .
	Citação: 
OFÍCIO 31790/2020-TCU/Seproc, de 25/6/2020 (peça 71) .
	Devolvido em 30/07/2020 por motivo: "Mudou-se" (peça 87) .
	N/A

		Citação: 
OFÍCIO 31791/2020-TCU/Seproc, de 25/6/2020 (peça 72) .
	Devolvido em 24/08/2020 por motivo: "Ausente" (peça 95) .
	N/A

		Citação: 
OFÍCIO 31792/2020-TCU/Seproc, de 25/6/2020 (peça 73) .
	Recebido em 15/07/2020 (peça 78) .
	N/A

		Citação: 
OFÍCIO 47508/2020-TCU/Seproc, de 03/09/2020 (peça 99) .
	Devolvido em 06/11/2020 por motivo: "Mudou-se" (peça 104) .
	N/A

		Citação: 
OFÍCIO 47509/2020-TCU/Seproc, de 03/09/2020 (peça 99) .
	Recebido em 23/09/2020 (peça 102) .
	N/A

	Sra. Aida Gomes Magalhães Ehbrecht, na condição de secretária de saúde de Quixadá/CE de 5/8/2013 a 6/3/2014 (peça 12) .
	Citação: 
OFÍCIO 31797/2020-TCU/Seproc, de 25/6/2020 (peça 77) .
	Recebido em 21/07/2020 (peça 86) .
	Nomeação de Procuradores: em 08/08/2020 (peça 93) .
Alegações de Defesa: apresentadas em 08/08/2020 (peça 94) .

	Sra. Selene de Melo Bandeira, na condição de secretária de saúde de Quixadá/CE de 8/4/2014 a 1º/4/2015 (peça 15) .
	Citação: 
OFÍCIO 31794/2020-TCU/Seproc, de 25/6/2020 (peça 74) .
	Recebido em 17/07/2020 (peça 82) .
	N/A

		Citação: 
OFÍCIO 31795/2020-TCU/Seproc, de 25/6/2020 (peça 75) .
	Recebido em 17/07/2020 (peça 81) .
	N/A

		Citação: 
OFÍCIO 31796/2020-TCU/Seproc, de 25/6/2020 (peça 76) .
	Recebido em 17/07/2020 (peça 80) .
	N/A

	Sra. Ângela Brenna Calixto Pereira, na condição de secretária de saúde de Quixadá/CE de 2/4/2015 a 8/7/2016 (peça 4, p. 3, e peça 11) .
	Citação: 
OFÍCIO 31789/2020-TCU/Seproc, de 25/6/2020 (peça 70) .
	Recebido em 17/07/2020 (peça 83) .
	N/A

		Citação: 
OFÍCIO 13742/2021-TCU/Seproc, de 25/3/2021 (peça 109) .
	Devolvido em 17/06/2021 por motivo: "Mudou-se" (peças 116 e 117) .
	N/A

		Citação: 
OFÍCIO 13743/2021-TCU/Seproc, de 25/3/2021 (peça 110) .
	Recebido em 14/06/2021 (peças 115 e 118) .
	N/A

		Citação: 
OFÍCIO 28846/2021-TCU/Seproc, de 2/6/2021 (peça 113) .
	Recebido em 24/06/2021 (peça 120) .
	N/A

		Citação: 
OFÍCIO 28845/2021-TCU/Seproc, de 2/6/2021 (peça 114) .
	Recebido em 24/06/2021 (peça 119) .
	N/A

	Dinâmica-Cooperativa de Profissionais da Saúde Ltda.
	Citação: 
OFÍCIO 31787/2020-TCU/Seproc, de 25/6/2020 (peça 69) .
	Devolvido em 23/07/2020 por motivo: "Mudou-se" (peça 79) .
	N/A

		Citação: 
OFÍCIO 47521/2020-TCU/Seproc, de 03/09/2020 (peça 101) .
	Devolvido em 05/10/2020 por motivo: "Não existe o número" (peça 103) .
	N/A

		Edital:
EDITAL 0062/2021-TCU/Seproc, DE 27 DE JANEIRO DE 2021 (peça 107) , publicado no DOU nº 20 de 29/01/2021, seção 3 (peça 108) .
	N/A

32.	Entretanto, cabe relembrar que as alegações de defesa apresentadas se aproveitam a todos os arrolados no que concerne às circunstâncias objetivas, conforme estabelece o art. 161 do RI/TCU.
EXAME TÉCNICO
33.	Antes de mais nada, faz-se oportuno rememorar que as ex-secretárias e a cooperativa respondem a citações decorrentes da seguinte irregularidade (peça 57, p. 11-14) :
Irregularidade: não comprovação da boa e regular aplicação dos recursos repassados pela União, em face da não apresentação de documentos comprobatórios das despesas realizadas relativas à prestação dos serviços complementares de médicos anestesiologista, cirurgião, clínico geral e enfermeiros, no âmbito da execução do ajuste celebrado com a entidade Dinâmica-Cooperativa de Profissionais da Saúde Ltda., pagas com recursos financeiros repassados, na modalidade fundo a fundo, pelo Ministério da Saúde à Secretaria Municipal de Saúde de Quixadá/CE, no período de 2013 a 2015, conforme evidenciado na Constatação nº 445541 do Relatório de Auditoria nº 16613 do Denasus, posteriormente renumerada para Constatação nº 493798 em relatório complementar;
Valor Histórico: R$ 4.189.967,17 (período de 12/06/2013 a 05/06/2015) ;
Responsáveis/Condutas/Nexo de causalidade: 
- Sras. Bruna da Silva Bezerra (XXX.868.113-XX) , Lívia Mara Bezerra Pinto (XXX.243.963-XX) ,  Aida Gomes Magalhães Ehbrecht (XXX.496.693-XX) , Selene de Melo Bandeira (XXX.592.683-XX) e Ângela Brenna Calixto Pereira (XXX.067.753-XX) , na condição de secretárias municipais de saúde de Quixadá/CE à época dos fatos: não demonstrar a boa e regular aplicação de recursos do SUS dos valores recebidos do Fundo Nacional de Saúde pelo município de Quixadá/CE, em face da não comprovação documental e atendimento das normas que justificassem os pagamentos realizados. A conduta descrita impediu o estabelecimento do nexo causal entre as possíveis despesas efetuadas com os recursos recebidos, no âmbito do Sistema Único de Saúde, não permitindo, assim, aferir a regularidade na utilização dos recursos e, por conseguinte, o cumprimento dos requisitos legais exigíveis à espécie, notadamente a consecução dos objetivos do Sistema Único de Saúde em benefício da população, caracterizando dano ao erário;
- Dinâmica-Cooperativa de Profissionais da Saúde Ltda. (09.014.231/0001-29) : A entidade efetuou cobranças e recebeu pagamentos pela execução de serviços que não restaram como efetivamente prestados. A entidade se beneficiou diretamente ao requerer valores ao Fundo Municipal de Saúde, na forma de faturas e solicitações de pagamento, sem a devida contraprestação dos serviços, tendo concorrido significativamente para a ocorrência do dano ao erário;
Dispositivos violados: art. 37, caput, c/c o art. 70, parágrafo único, da Constituição da República Federativa do Brasil, art. 93 do Decreto-lei 200/1967, art. 66 do Decreto 93.872/1986, arts. 60 a 64 da Lei 4.320/1964;
Evidências: Contrato nº 025/2013-01, processos de pagamento da cooperativa, consolidado das frequências dos profissionais que prestaram serviços contratados no HMEB, e demais documentos mencionados na Constatação nº 445541 do Relatório de Auditoria nº 16613 do Denasus, posteriormente renumerada para Constatação nº 493798 em relatório complementar.
34.	As Sras. Bruna da Silva Bezerra e Aida Gomes Magalhães Ehbrecht, na condição de secretárias de saúde de Quixadá/CE de 6/6 a 25/6/2013 e de 5/8/2013 a 6/3/2014, respectivamente, apresentaram suas alegações de defesa às peças 89 e 91-91 e peça 94 (observar Quadro 1) .
35.	Por outro lado, as Sras. Lívia Mara Bezerra Pinto, Selene de Melo Bandeira e Ângela Brenna Calixto Pereira, na condição de secretárias de saúde de Quixadá/CE de 26/6 a 31/7/2013, de 8/4/2014 a 1º/4/2015 e de 2/4/2015 a 8/7/2016, respectivamente, além da entidade Dinâmica-Cooperativa de Profissionais da Saúde Ltda., quedaram silentes em relação às citações proferidas e devem ser declaradas revéis, nos termos do art. 12, § 3°, da Lei nº 8.443/1992 (observar Quadro 1) . Cabe registrar que a cooperativa arrolada se encontra, desde 27/10/2020, com situação inapta no Cadastro Nacional de Pessoas Jurídicas da Receita Federal do Brasil (peça 122; última atualização da base da Receita Federal: 31/7/2021) .
36.	De toda forma, é oportuno relembrar que as defesas apresentadas se aproveitam a todos os arrolados no que concerne às circunstâncias objetivas, conforme estabelece o art. 161 do RI/TCU.
37.	A seguir efetua-se a análise das alegações trazidas.
I - Sra. Bruna da Silva Bezerra, na condição de secretária de saúde de Quixadá/CE de 6/6 a 25/6/2013, constantes às peças 89 e 91-92.
i) Pondera que ocupou o cargo por tempo exíguo, destacando que, no momento da Auditoria, já havia sido exonerada a pedido do cargo de Secretária Municipal de Saúde, portanto, não pode ser punida pela não apresentação de documentos, uma vez que não detinha nenhum vínculo com a Prefeitura Municipal de Quixadá/CE (peça 89, p. 4) . Apresenta um histórico/contexto do processo que deu origem à contratação da cooperativa, destacando que a contratação e pactuação do referido contrato administrativo foi realizada seguindo os ditames da legislação e antes do início da sua gestão, por isso entende que não se pode falar em sua responsabilização, afirmando, ainda, que não detém conhecimentos específicos sobre licitação e contratos administrativos (peça 89, p. 4-15) . Aduz que não fora demonstrado a existência de dolo e que essa é uma exigência exigida para caracterização de ato de impropriedade (peça 89, p. 15-18) e que também não fora demonstrado a ocorrência de enriquecimento ilícito (peça 89, p. 24-26) . Apresenta princípios do regime jurídico administrativos e que é uma "pessoa de bem, respeitada por todos do município de Quixadá-CE, conhecida como pessoa de boa índole, pautou sua atuação no sentido de, efetivamente, realizar os referidos princípios", argumentando que a boa-fé deve ser presumida, e que os autos não demonstram ocorrência de dolo e má-fé (peça 89, pp. 20-23 e 26) .
38.	Posiciona-se pela rejeição dessas preliminares/alegações e pela manutenção da responsabilização da ex-secretária.
39.	De início, é oportuno esclarecer que esta TCE não tem como escopo a análise de possível ocorrência de irregularidades durante a licitação e/ou contratação da cooperativa, sendo que no âmbito deste processo a ex-gestora foi notificada para apresentar elementos comprobatórios de que a entidade contratada prestou os serviços pelos quais foi paga.
40.	A responsabilização da Sra. Bruna da Silva Bezerra (registrada à peça 57, p. 9-10, §§ 42-50) decorreu da constatação que, como secretária municipal de saúde à época, ela efetivamente geriu parte dos recursos transferidos ao município à época, tendo assinado documentos com vistas a efetuar a liquidação e pagamento de serviços em benefício da cooperativa (peça 52, p. 39-40; nota: a relação completa dos pagamentos efetuados à cooperativa e os gestores responsáveis por esses se encontram à peça 57, p. 6-8, "Tabela 1 - Relação de pagamentos objeto da TCE") .
41.	Dessa forma sua responsabilização decorre de seu compromisso de gerir esses recursos públicos, assumindo o ônus de demonstrar a correta aplicação desses em obediência ao disposto nos arts. 70, parágrafo único, da Constituição Federal, 93 do Decreto-Lei nº 200/1967 e 66 e 145 do Decreto nº 93.872/1986, sendo que tais normativos dispõem que a responsabilidade pela comprovação da boa e regular aplicação dos recursos públicos é pessoal, o que impõe o ônus da prova aos gestores. 
42.	Nessa seara, a apuração de suas responsabilidades não se vincula à indicação de conduta dolosa, de improbidade administrativa, de má-fé, de enriquecimento ilícito ou mesmo à demonstração de ocorrência de efetivo dano já que os normativos regentes lhe obrigam a comprovar a boa e regular aplicação dos recursos sob sua guarda, sendo que a omissão ou negligência no cumprimento dessa obrigação induz à presunção de culpa e, portanto, o dever de ressarcir o erário.
43.	Ressalte-se que é pacífico o entendimento no TCU de que cabe aos gestores demonstrar o nexo de causalidade entre o desembolso dos recursos recebidos e os comprovantes de despesas apresentados (Acórdão 8/2007-TCU-Primeira Câmara, 41/2007-TCU-2ª Câmara, 143/2006-TCU-1ª Câmara, 706/2003-TCU-2ª Câmara, 533/2002-2ª Câmara, 11/1997-TCU-Plenário, 6942/2015-TCU-1ª Câmara, 6723/2015-TCU-1ª Câmara, 7580/2015-TCU-1ª Câmara, 8938/2015-TCU-2ª Câmara, 512/2016-TCU-2ª Câmara, 4720/2018-TCU-1ª Câmara, entre outros) , lhes competindo comprovarem a boa e regular aplicação dos recursos públicos por força do que dispõe o art. 70, parágrafo único, da Constituição Federal, assim como o art. 93 do Decreto-lei 200/1967, c/c os arts. 66 e 145 do Decreto 93.872/1986.
ii) Defende que não condiz com a realidade a afirmação de não ter ocorrido a prestação de serviços complementares de médicos anestesiologistas, cirurgião, clínico geral, enfermeiros, pois durante todo o período os referidos profissionais exerceram suas funções no âmbito do Hospital Municipal Doutor Eudásio Barroso (peça 89, p. 4) . Afirma que frequências dos profissionais eram controladas pela cooperativa, tendo o hospital como comprovante o livro de ocorrência, bem como fichas de referências e atendimento durante os plantões, e quando um profissional não comparecia ao seu local de trabalho, um funcionário de controle do próprio Hospital entrava em contato com a secretaria para que esta cobrasse de imediato da cooperativa a presença de outro profissional para substituir o faltante (peça 89, p. 10) . Nesse sentido, apresenta documento anexo emitido pelo Sistema de Informações Ambulatoriais com vistas a comprovar os procedimentos efetuados pelos especialistas de saúde (peça 89, p. 10, e peça 91) . Aduz que o trâmite de pagamentos que foram realizados perpassou por setores de controle interno, contabilidade, e secretaria de finanças para o então pagamento (peça 89, p. 11) . Remememora os quantitativos de profissionais constantes no CNES à época (peça 89, p. 14-15) . Defende que não houve lesão aos cofres públicos e que todos os serviços forma prestados (peça 89, p. 18-20) .
44.	Posiciona-se pela rejeição dessas alegações e pela manutenção do dano apontado em face da não apresentação de documentos e evidências suficientes pela responsável demonstrando a prestação dos serviços pagos à cooperativa.
45.	Ressalte-se que o ilícito gerador do dano remete à não comprovação da boa e regular aplicação dos recursos repassados pela União em face da não apresentação de documentos comprobatórios das despesas realizadas relativas à prestação dos serviços complementares de médicos anestesiologista, cirurgião, clínico geral e enfermeiros, no âmbito da execução do ajuste celebrado. Tal entendimento é evidenciado na Constatação nº 445541 do Relatório de Auditoria nº 16613 do Denasus (peça 4, p. 5-8) , posteriormente renumerada para Constatação nº 493798 em relatório complementar (peça 40, p. 5-7) , in verbis:
Durante a verificação "in loco" foram apresentadas planilhas com o consolidado das frequências dos profissionais que prestaram serviços contratados por meio da empresa Dinâmica, nas especialidades de cirurgia, anestesiologia e clínica médica, informando o número de plantões prestados durante a semana e finais de semana.
Esses consolidados, assinados pelo diretor do HMEB, não incluem as assinaturas dos profissionais que prestaram serviço nas especialidades em comento.
Não foram apresentadas as escalas de plantões relativas aos profissionais médicos anestesiologista e cirurgião. Para os profissionais de clínica médica, relativo ao período auditado, foram apresentadas apenas as escalas das competências julho/2013 e agosto e setembro/2014, com inconsistências tais como falta de assinatura do profissional responsável e ausência do consolidado de frequência do mês de competência correlato.
Foram, ainda, apresentadas as escalas de plantões referentes a profissionais da especialidade traumatologia, competências agosto/2014 e setembro/2014, cuja especialidade não está contemplada no Lote VII, que define os serviços complementares a serem prestados no HMEB, previsto na Cláusula Segunda do Contrato 025/2013-01.
Em atendimento à solicitação constante do item d do Comunicado de Auditoria nº 16613/02/2016, de 07/07/2016, a SMS de Quixadá, por meio do Ofício Gab. Sec. de Saúde nº 11.07.001/2016, recebido nesse Serviço de Auditoria 13/7/2016, encaminhou, extemporaneamente, folhas de controle de frequências referentes a profissionais que prestam serviço no HMEB, resumido somente a clínicos e traumatologistas, dos meses de setembro a dezembro de 2015, fora da vigência do contrato, e sem comprovação de que prestaram serviço no Centro Cirúrgico.
Registre-se que os profissionais médicos anestesiologistas e cirurgiões, com carga horária mensal de 620hs e 440hs, respectivamente, constam como prestadores de serviço no Centro Cirúrgico do HMEB, que se encontra interditado desde 20/03/2014. Por ocasião desta verificação in loco, o referido centro ainda não havia sido liberado para uso. Não é licita a continuação do pagamento desses profissionais sem comprovação da prestação de serviço no Centro Cirúrgico.
Para os profissionais de enfermagem, foram apresentadas as escalas de plantão. No entanto, nos consolidados de frequência apresentados não constam as assinaturas dos profissionais, que comprovem o comparecimento para a jornada de trabalho.
46.	Em suma, não restou demonstrado a prestação de serviços contratados e pagos de médicos anestesiologistas, cirurgiões, clínicos gerais e enfermagem no Hospital Municipal Dr. Eudásio Barroso, em virtude da não apresentação de assinaturas desses profissionais nas planilhas de frequências consolidadas e da não apresentação das escalas de plantões relativas aos profissionais médicos, anestesiologistas e cirurgiões. Também não foram apresentadas folhas de controle de frequência dos profissionais relativos às especialidades e aos períodos de vigência contratados, o que inviabilizou verificar a efetiva prestação dos serviços.
47.	Instada por meio de citação, a ex-secretária apresentou relatório sintético emitido pelo Sistema de Informações Ambulatoriais referente ao mês de maio de 2013 (competência em que ela efetuou a liquidação/pagamentos da entidade) com vistas a comprovar os procedimentos efetuados pelos especialistas de saúde (peça 91, p. 1-3) . Além disso, apresentou um relatório sintético de programação físico-orçamentária também abarcando o mês de maio de 2013 (peça 92, p. 1-19) . 
48.	Contudo, entende-se que tal documentação não é suficiente para demonstrar a prestação dos serviços contratados e pagos durante a vigência do contrato. Pois esses documentos não evidenciam que houve o efetivo acompanhamento dos serviços profissionais de saúde (buscando demonstrar a prestação de horas de serviço) , não sendo possível observar os quantitativos de profissionais, de dias/horas trabalhadas, de serviços prestados, etc. 
49.	Também se encontram ausentes planilhas de frequência contendo assinaturas dos alegados profissionais, escalas de plantões, folhas de controle de frequências, entre outros. Ressalte-se que esses controles se faziam necessários principalmente porque os pagamentos efetuados à cooperativa tinham como origem os quantitativos de horas de serviço supostamente prestados por seus profissionais, conforme registram as notas fiscais emitidas pela entidade (peça 40, pp. 42, 52, 60, entre outros) .
50.	Dessa forma, conclui-se que os documentos apresentados não têm o condão de afastar o dano caracterizado, pois não são capazes de demonstrar que os serviços pagos foram efetivamente prestados.
II - Sra. Aida Gomes Magalhães Ehbrecht, na condição de secretária de saúde de Quixadá/CE de 5/8/2013 a 6/3/2014, constantes à peça 94.
i) Pondera que, no momento da Auditoria, já havia sido exonerada a pedido do cargo de Secretária Municipal de Saúde, portanto, não pode ser punida pela não apresentação de documentos, uma vez que não detinha nenhum vínculo com a Prefeitura Municipal de Quixadá/CE (peça 94, p. 4) . Apresenta um histórico/contexto do processo que deu origem à contratação da cooperativa, destacando que a contratação e pactuação do referido contrato administrativo foi realizada seguindo os ditames da legislação e antes do início da sua gestão, por isso entende que não se pode falar em sua responsabilização, afirmando, ainda, que não detém conhecimentos específicos sobre licitação e contratos administrativos (peça 94, p. 4-15) . Aduz que não fora demonstrado a existência de dolo e que essa é uma exigência exigida para caracterização de ato de impropriedade (peça 94, p. 14-21) e que também não fora demonstrado a ocorrência de enriquecimento ilícito (peça 94, p. 25-27) . Apresenta princípios do regime jurídico administrativos e que é uma "pessoa de bem, respeitada por todos do município de Quixadá-CE, conhecida como pessoa de boa índole, pautou sua atuação no sentido de, efetivamente, realizar os referidos princípios", argumentando que a boa-fé deve ser presumida, e que os autos não demonstram ocorrência de dolo e má-fé (peça 94, pp. 21-25) .
51.		Posiciona-se pela rejeição dessas preliminares/alegações e pela manutenção da responsabilização da ex-secretária.
52.	De início, cumpre esclarecer que esta TCE não tem como escopo a análise de possível ocorrência de irregularidades durante a licitação e/ou contratação da cooperativa, sendo que no âmbito deste processo a ex-gestora foi notificada para apresentar elementos comprobatórios de que a entidade contratada prestou os serviços pelos quais foi paga.
53.	A responsabilização da Sra. Aida Gomes Magalhães Ehbrecht (registrada à peça 57, p. 9-10, §§ 42-50) decorreu da constatação que, como secretária municipal de saúde à época, ela efetivamente geriu parte dos recursos transferidos ao município à época, tendo assinado documentos com vistas a efetuar a liquidação e pagamento de serviços em benefício da cooperativa (peça 52, pp. 57-58, 64-65, 71-73, 78-79 e 86-88; nota: a relação completa dos pagamentos efetuados à cooperativa e os gestores responsáveis por esses se encontram à peça 57, p. 6-8, "Tabela 1 - Relação de pagamentos objeto da TCE") .
54.	Dessa forma sua responsabilização decorre de seu compromisso de gerir esses recursos públicos, assumindo o ônus de demonstrar a correta aplicação desses em obediência ao disposto nos arts. 70, parágrafo único, da Constituição Federal, 93 do Decreto-Lei nº 200/1967 e 66 e 145 do Decreto nº 93.872/1986, sendo que tais normativos dispõem que a responsabilidade pela comprovação da boa e regular aplicação dos recursos públicos é pessoal, o que impõe o ônus da prova aos gestores. 
55.	Nessa seara, a apuração de suas responsabilidades não se vincula à indicação de conduta dolosa, de improbidade administrativa, de má-fé, de enriquecimento ilícito ou mesmo à demonstração de ocorrência de efetivo dano já que os normativos regentes lhe obrigam a comprovar a boa e regular aplicação dos recursos sob sua guarda, sendo que a omissão ou negligência no cumprimento dessa obrigação induz à presunção de culpa e, portanto, o dever de ressarcir o erário.
56.	Ressalte-se que é pacífico o entendimento no TCU de que cabe aos gestores demonstrar o nexo de causalidade entre o desembolso dos recursos recebidos e os comprovantes de despesas apresentados (Acórdão 8/2007-TCU-Primeira Câmara, 41/2007-TCU-2ª Câmara, 143/2006-TCU-1ª Câmara, 706/2003-TCU-2ª Câmara, 533/2002-2ª Câmara, 11/1997-TCU-Plenário, 6942/2015-TCU-1ª Câmara, 6723/2015-TCU-1ª Câmara, 7580/2015-TCU-1ª Câmara, 8938/2015-TCU-2ª Câmara, 512/2016-TCU-2ª Câmara, 4720/2018-TCU-1ª Câmara, entre outros) , lhes competindo comprovarem a boa e regular aplicação dos recursos públicos por força do que dispõe o art. 70, parágrafo único, da Constituição Federal, assim como o art. 93 do Decreto-lei 200/1967, c/c os arts. 66 e 145 do Decreto 93.872/1986.
ii) Defende que não condiz com a realidade a afirmação de não ter ocorrido a prestação de serviços complementares de médicos anestesiologistas, cirurgião, clínico geral, enfermeiros, pois durante todo o período os referidos profissionais exerceram suas funções no âmbito do Hospital Municipal Doutor Eudásio Barroso (peça 94, p. 4) . Afirma que frequências dos profissionais eram controladas pela cooperativa, tendo o hospital como comprovante o livro de ocorrência, bem como fichas de referências e atendimento durante os plantões, e quando um profissional não comparecia ao seu local de trabalho, um funcionário de controle do próprio Hospital entrava em contato com a secretaria para que esta cobrasse de imediato da cooperativa a presença de outro profissional para substituir o faltante (peça 94, p. 9-10) . Nesse sentido, afirma apresentar documento em anexo, emitido pelo Sistema de Informações Ambulatoriais, com vistas a comprovar os procedimentos efetuados pelos especialistas de saúde (peça 94, p. 10; NOTA: as alegações apresentadas pela responsável não trazem documentação em anexo) . Aduz que o trâmite de pagamentos que foram realizados perpassou por setores de controle interno, contabilidade, e secretaria de finanças para o então pagamento (peça 94, p. 11) . Remememora parte dos quantitativos de profissionais constantes no CNES à época (peça 94, p. 13-14) . Defende que não houve lesão aos cofres públicos e que todos os serviços forma prestados (peça 94, p. 17-21) .
57.	Posiciona-se pela rejeição dessas alegações e pela manutenção do dano apontado em face da não apresentação de documentos e evidências pela responsável demonstrando a prestação dos serviços pagos à cooperativa.
58.	Cumpre relembrar que o ilícito gerador do dano remete à não comprovação da boa e regular aplicação dos recursos repassados pela União em face da não apresentação de documentos comprobatórios das despesas realizadas relativas à prestação dos serviços complementares de médicos anestesiologista, cirurgião, clínico geral e enfermeiros, no âmbito da execução do ajuste celebrado (ver parágrafos 45-46 desta instrução) . 
59.	Instada por meio de citação, a ex-secretária não apresentou qualquer documentação comprobatória referente ao seu período de gestão, apesar de suas alegações remeterem à existência de um documento em anexo (peça 94, p. 10) .
60.	Entende-se como exemplos de possíveis documentos aptos a demonstrar a prestação de serviços poderiam ser planilhas de frequência contendo assinaturas dos alegados profissionais, escalas de plantões, folhas de controle de frequências, entre outros. Ressalte-se que esses controles se faziam necessários principalmente porque os pagamentos efetuados à cooperativa tinham como origem os quantitativos de horas de serviço supostamente prestados por seus profissionais, conforme registram as notas fiscais emitidas pela entidade (peça 40, pp. 42, 52, 60, entre outros) .
61.	Contudo nada foi apresentado pela ex-secretária. Dessa forma, conclui-se que não há como afastar o dano caracterizado, pois não foram apresentadas evidências capazes de demonstrar que os serviços pagos foram efetivamente prestados.
Verificação do Prazo de Prescrição da Pretensão Punitiva
62.	Observa-se não ter ocorrido a prescrição da pretensão punitiva por parte do TCU que, nos termos do entendimento firmado no Acórdão 1441/2016-TCU-Plenário (Rel. Ministro Benjamin Zymler) , subordina-se ao prazo geral de prescrição indicado no art. 205 do Código Civil, qual seja, dez anos contados a partir da data de ocorrência da irregularidade sancionada, nos termos do art. 189 do Código Civil. Pois os recursos transferidos e as despesas impugnadas referem-se aos exercícios de 2013 a 2015, e o pronunciamento pela citação dos arrolados ocorreu em 15/6/2020 (peças 57-59) , refletindo um interstício de menos de dez anos.
CONCLUSÃO
63.	Em face da análise promovida, entende-se que o Tribunal deve considerar revéis as Sras. Lívia Mara Bezerra Pinto, Selene de Melo Bandeira e Ângela Brenna Calixto Pereira, na condição de secretárias de saúde de Quixadá/CE de 26/6 a 31/7/2013, de 8/4/2014 a 1º/4/2015 e de 2/4/2015 a 8/7/2016, respectivamente, além da entidade Dinâmica-Cooperativa de Profissionais da Saúde Ltda., dando prosseguimento ao processo, nos termos do art. 12, § 3°, da Lei nº 8443/1992.
64.	Quanto às alegações de defesa apresentadas pelas Sras. Bruna da Silva Bezerra e Aida Gomes Magalhães Ehbrecht, na condição de secretárias de saúde de Quixadá/CE de 6/6 a 25/6/2013 e de 5/8/2013 a 6/3/2014, respectivamente, entende-se que o Tribunal deve rejeitá-las.
65.	Tendo em vista que não constam dos autos elementos que permitam reconhecer a boa-fé dos arrolados, sugere-se que suas contas sejam julgadas irregulares, nos termos do art. 202, § 6º, do RI/TCU.
66.	Propõe-se, ainda, que lhes sejam imputados a obrigação de ressarcimento dos débitos atualizados monetariamente e acrescido de juros de mora aos cofres do FNS, em face da não comprovação da boa e regular aplicação dos recursos repassados pela União (Valor histórico: R$ 4.189.967,17) , nos termos do art. 202, §1º do RI/TCU, descontado valor eventualmente já recolhido, além da aplicação da multa prevista no art. 57 da Lei 8.443/1992.
PROPOSTA DE ENCAMINHAMENTO
67.	Diante do exposto, submetemos os autos à consideração superior, propondo ao Tribunal:
a) considerar revéis as Sras. Lívia Mara Bezerra Pinto (XXX.243.963-XX) , Selene de Melo Bandeira (XXX.592.683-XX) e Ângela Brenna Calixto Pereira (XXX.067.753-XX) , além da entidade Dinâmica-Cooperativa de Profissionais da Saúde Ltda. (09.014.231/0001-29) , nos termos do art. 12, § 3º, da Lei nº 8.443/1992;
b) rejeitar as alegações de defesa apresentadas pelas Sras. Bruna da Silva Bezerra (XXX.868.113-XX) e Aida Gomes Magalhães Ehbrecht (XXX.496.693-XX) ;
c) com fundamento nos arts. 1º, inciso I, 16, inciso III, alíneas "b" e "c", e § 2º da Lei 8.443/1992 c/c os arts. 19 e 23, inciso III, da mesma Lei, e com arts. 1º, inciso I, 209, incisos II e III, e § 5º, 210 e 214, inciso III, do Regimento Interno, julgar irregulares as contas das Sras. Bruna da Silva Bezerra (XXX.868.113-XX) , Aida Gomes Magalhães Ehbrecht (XXX.496.693-XX) , Lívia Mara Bezerra Pinto (XXX.243.963-XX) , Selene de Melo Bandeira (XXX.592.683-XX) e Ângela Brenna Calixto Pereira (XXX.067.753-XX) e da entidade Dinâmica-Cooperativa de Profissionais da Saúde Ltda. (09.014.231/0001-29) , e condená-las solidariamente ao pagamento das quantias a seguir especificadas, com a fixação do prazo de quinze dias, a contar das notificações, para comprovar, perante o Tribunal (art. 214, inciso III, alínea "a", do Regimento Interno) , o recolhimento das dívidas aos cofres do Fundo Nacional de Saúde, atualizadas monetariamente e acrescidas dos juros de mora, calculados a partir das datas discriminadas, até a data dos recolhimentos, na forma prevista na legislação em vigor, abatendo-se, na oportunidade, os valores eventualmente já ressarcidos.
i - solidariamente a Sra. Bruna da Silva Bezerra e a entidade Dinâmica-Cooperativa de Profissionais da Saúde Ltda.:
	Valor original (R$) 
	Data da ocorrência

	231.702,40
	12/06/2013

ii - solidariamente a Sra. Lívia Mara Bezerra Pinto e a entidade Dinâmica-Cooperativa de Profissionais da Saúde Ltda.:
	Valor original (R$) 
	Data da ocorrência

	275.195,40
	18/07/2013

iii - solidariamente a Sra. Aida Gomes Magalhães Ehbrecht e a entidade Dinâmica-Cooperativa de Profissionais da Saúde Ltda.:
	Valor original (R$) 
	Data da ocorrência

	247.364,22
	03/09/2013

	272.602,90
	18/11/2013

	218.445,00
	12/12/2013

	255.089,80
	20/01/2014

	277.784,24
	19/02/2014

iv - solidariamente a Sra. Selene de Melo Bandeira e a entidade Dinâmica-Cooperativa de Profissionais da Saúde Ltda.:
	Valor original (R$) 
	Data da ocorrência

	316.522,90
	15/04/2014

	329.409,27
	23/05/2014

	308.653,90
	05/11/2014

	267.804,52
	07/01/2015

	298.676,98
	28/01/2015

	284.988,34
	01/04/2015

v - solidariamente a Sra. Ângela Brenna Calixto Pereira e a entidade Dinâmica-Cooperativa de Profissionais da Saúde Ltda.:
	Valor original (R$) 
	Data da ocorrência

	306.647,47
	06/05/2015

	299.079,83
	05/06/2015

d) aplicar às Sras. Bruna da Silva Bezerra (XXX.868.113-XX) , Aida Gomes Magalhães Ehbrecht (XXX.496.693-XX) , Lívia Mara Bezerra Pinto (XXX.243.963-XX) , Selene de Melo Bandeira (XXX.592.683-XX) e Ângela Brenna Calixto Pereira (XXX.067.753-XX) e à entidade Dinâmica-Cooperativa de Profissionais da Saúde Ltda. (09.014.231/0001-29) a multa prevista no art. 57 da Lei 8.443/1992 c/c o art. 267 do Regimento Interno, fixando-lhes o prazo de 15 (quinze) dias, a contar das notificações, para comprovarem, perante o Tribunal (art. 214, inciso III, alínea "a", do Regimento Interno) , o recolhimento das dívidas aos cofres do Tesouro Nacional, atualizadas monetariamente desde a data do acórdão até a dos efetivos recolhimentos, se forem pagas após o vencimento, na forma da legislação em vigor;
e) autorizar, desde logo, a cobrança judicial das dívidas supra, caso não atendidas as notificações, nos termos do art. 28, inciso II, da Lei 8.443/1992;
f) autorizar, caso requerido e se o processo não tiver sido remetido para cobrança judicial, o parcelamento das dívidas em até 36 (trinta e seis) parcelas mensais e consecutivas, nos termos do art. 26 da Lei 8.443/1992 c/c o art. 217 do RI/TCU, fixando-se o vencimento da primeira parcela em quinze dias, a contar do recebimento da notificação, e os das demais a cada 30 dias, devendo incidir sobre cada valor mensal os correspondentes acréscimos legais, na forma prevista na legislação em vigor, bem como esclarecer ao responsável que, em caso de parcelamento da dívida, a falta de pagamento de qualquer parcela importará no vencimento antecipado do saldo devedor (art. 217, § 2º, do RI/TCU) ;
g) remeter cópia da deliberação que vier a ser exarada à Procuradoria da República no Estado do Ceará, para as providências cabíveis, nos termos do § 3º do art. 16 da Lei 8.443/1992, e à Secretaria Executiva do Ministério da Saúde, ao Fundo Nacional de Saúde e aos responsáveis, para ciência; e informar-lhes que a deliberação, acompanhada do Relatório e do Voto que a fundamenta, está disponível para a consulta no endereço www.tcu.gov.br/acordaos, além de esclarecer que, caso requerido, o TCU poderá fornecer sem custos as correspondentes cópias, de forma impressa;
h) informar à Procuradoria da República no Estado do Ceará que, nos termos do parágrafo único do art. 62 da Resolução TCU 259/2014, os procuradores e membros do Ministério Público credenciados nesta Corte podem acessar os presentes autos de forma eletrônica e automática, ressalvados apenas os casos de eventuais peças classificadas como sigilosas, as quais requerem solicitação formal.
2. 	O Ministério Público junto ao TCU, representado nos presentes autos pelo Subprocurador-Geral Lucas Rocha Furtado, manifestou-se de acordo com a proposta oferecida pela unidade técnica (peça 126) .
	É o relatório.

Fernando Caio de Queiroz Pinheiro (OAB/CE 31.637), Maria Rochelly Ferreira dos Santos Amorim (OAB/CE 31.663), Jose Dalvanir Bezerra de Almeida Filho (OAB/CE 25.338) e outros.

Subprocurador-Geral Lucas Rocha Furtado.

TOMADA DE CONTAS ESPECIAL. NÃO COMPROVAÇÃO DA BOA E REGULAR APLICAÇÃO DE RECURSOS DO SISTEMA ÚNICO DE SAÚDE (SUS) REPASSADOS AO FUNDO MUNICIPAL DE SAÚDE DE QUIXADÁ/CE NOS EXERCÍCIOS DE 2013 A 2015. IRREGULARIDADE DAS CONTAS, CONDENAÇÃO EM DÉBITO E APLICAÇÃO DE MULTA.

TOMADA DE CONTAS ESPECIAL (TCE)

Secretaria de Controle Externo de Tomada de Contas Especial (SecexTCE).

O Fundo Nacional de Saúde (FNS) instaurou a presente tomada de contas especial em desfavor das Sras. Bruna da Silva Bezerra, Lívia Mara Bezerra Pinto, Aida Gomes Magalhães Ehbrecht, Selene de Melo Bandeira e Ângela Brenna Calixto Pereira, na condição de secretárias de saúde de Quixadá/CE, nos períodos de 6/6 a 25/6/2013 (peça 13) , de 26/6 a 31/7/2013 (peça 14) , de 5/8/2013 a 6/3/2014 (peça 12) , de 8/4/2014 a 1º/4/2015 (peça 15) e de 2/4/2015 a 8/7/2016 (peça 4, p. 3, e peça 11) , respectivamente, em razão da não comprovação da boa e regular aplicação de recursos do Sistema Único de Saúde (SUS) repassados ao Fundo Municipal de Saúde de Quixadá/CE, nos exercícios de 2013 a 2015, tendo em vista falhas e/ou falta da documentação comprobatória das despesas, conforme constatado por auditoria promovida pelo Departamento Nacional de Auditoria do SUS (Denasus) .
2. Referida auditoria teve por objetivo verificar a execução do Contrato 25/2013-01 no âmbito do Hospital Municipal Dr. Eudásio Barroso (HMEB) , vigente de 10/4/2013 a 23/4/2015. Na oportunidade, foi constatada ocorrência de dano ao erário no valor histórico de R$ 4.251.052,20 (peça 4, p. 20) , ante a ausência de demonstração da prestação de serviços contratados e pagos, de médicos anestesiologistas, cirurgiões, clínicos gerais e enfermagem, em virtude da não apresentação de assinaturas desses profissionais nas planilhas de frequências consolidadas, escalas de plantões relativas aos profissionais médicos, anestesiologistas e cirurgiões, ou folhas de controle de frequência dos profissionais relativos às especialidades e aos períodos de vigência contratados; divergência do quantitativo de horas trabalhadas, por especialidade médica e de enfermagem, apuradas pela direção do HMEB, para fins de pagamento; e distorções no total do número de plantões/mês de determinados profissionais durante a semana e finais de semana, igualando ou extrapolando o número de dias de alguns meses.
3. Diante da necessidade de saneamento de inconsistências quanto à não correspondência entre parte das datas dos fatores geradores de débitos e os períodos de gestão das ex-secretárias municipais de saúde responsabilizadas, por solicitação do FNS, o Denasus elaborou o Relatório Complementar de Auditoria 16.613, encerrado em 24/10/2017 (peça 40, p. 3) . 
4. Sem a devolução dos valores, considerou-se esgotada a via administrativa para ressarcimento do dano, com instauração da presente TCE (peça 2) . 
5. O tomador de contas acompanhou o entendimento do Denasus, imputando a responsabilidade às Sras. Bruna da Silva Bezerra, Lívia Mara Bezerra Pinto, Aida Gomes Magalhães Ehbrecht, Selene de Melo Bandeira e Ângela Brenna Calixto Pereira, na condição de secretárias municipais de saúde de Quixadá/CE à época dos fatos apurados, consoante Relatório de TCE 147/2019 (peça 34) .
6. Em concordância com o relatório do tomador de contas, a Controladoria-Geral da União emitiu o Relatório de Auditoria 1.033/2019 (peça 35) . No mesmo sentido, o certificado de auditoria e o parecer do dirigente do órgão de controle interno concluíram pela irregularidade das presentes contas (peças 36 e 37) , com ciência do Ministro de Estado da pasta acerca das conclusões para encaminhamento do processo ao TCU (peça 38) .
7. No âmbito deste Tribunal, verificou-se, novamente, a necessidade de saneamento dos autos, com vistas a suprir o processo com documentos suficientes para subsidiar a responsabilização das ex-gestoras arroladas e da cooperativa contratada, demonstrando suas responsabilidades e condutas (quanto a pagamentos/liquidações de serviços que não restaram como prestados e a cobrança/pagamento desses serviços) , além do nexo de causalidade entre essas condutas e a ocorrência de dano ao erário (peça 41) . 
8. Com as novas informações, a unidade técnica confrontou os processos de pagamento fornecidos de forma a subsidiar a responsabilização das ex-gestoras arroladas e da cooperativa contratada. Em virtude da inclusão da entidade contratada - Dinâmica-Cooperativa de Profissionais da Saúde Ltda. - no polo de responsabilização e de alterações efetuadas quanto aos débitos e datas de ocorrência anteriormente caracterizados pelo tomador de contas especial, manifestei anuência quanto à proposta de citação (peça 60) .  
9. Nesse contexto, realizou-se a regular citação solidária das ex-secretárias, referente a cada período de gestão, e da cooperativa, pela não comprovação da boa e regular aplicação dos recursos repassados pela União, em face da não apresentação de documentos comprobatórios das despesas realizadas relativas à prestação dos serviços complementares de médicos anestesiologista, cirurgião, clínico geral e enfermeiros, no âmbito da execução do ajuste celebrado com a entidade Dinâmica-Cooperativa de Profissionais da Saúde Ltda., pagas com recursos financeiros repassados, na modalidade fundo a fundo, pelo Ministério da Saúde à Secretaria Municipal de Saúde de Quixadá/CE, no período de 2013 a 2015, conforme evidenciado na constatação 445.541 do Relatório de Auditoria 16.613 do Denasus, posteriormente renumerada para constatação 493.798 em relatório complementar.
10. As Sras. Bruna da Silva Bezerra (peças 89 e 91-92) e Aida Gomes Magalhães Ehbrecht (peça 94) apresentaram suas alegações de defesa, enquanto as Sras. Lívia Mara Bezerra Pinto, Selene de Melo Bandeira e Ângela Brenna Calixto Pereira e a entidade Dinâmica Cooperativa de Profissionais da Saúde Ltda. permaneceram silentes em relação às citações proferidas. 
11. A unidade técnica registrou que a cooperativa arrolada se encontra em situação inapta no Cadastro Nacional de Pessoas Jurídicas da Receita Federal do Brasil desde 27/10/2020 (peça 122) .
12. No exame das alegações de defesa apresentadas, a SecexTCE se posicionou pela sua rejeição, com manutenção da responsabilização das ex-secretárias e condenação em débito solidário com a cooperativa contratada, consoante o período de gestão de cada uma delas, além de aplicação de multas individuais com base no art. 57 da Lei 8.443/1992. Entendeu que, em virtude da ausência de assinaturas dos profissionais nas planilhas de frequências consolidadas, não apresentação das escalas de plantões relativas aos profissionais médicos, anestesiologistas e cirurgiões, bem como não apresentação das folhas de controle de frequência dos profissionais relativos às especialidades e aos períodos de vigência contratados, não foi possível a verificação da efetiva prestação dos serviços no Hospital Municipal Doutor Eudásio Barroso.
13. A unidade ainda ressaltou que o presente processo não tem como escopo a análise de possível ocorrência de irregularidades durante a licitação e/ou contratação da cooperativa, já que o ilícito gerador do dano remete à não comprovação da boa e regular aplicação dos recursos repassados pela União em face da não apresentação de documentos comprobatórios das despesas realizadas relativas à prestação dos serviços complementares de médicos anestesiologista, cirurgião, clínico geral e enfermeiros, no âmbito da execução do contrato celebrado, conforme evidenciado na auditoria realizada pelo Denasus.
14. Acerca da prescrição da pretensão punitiva, à luz do Acórdão 1441/2016-TCU-Plenário, a unidade instrutiva registrou que ela não ocorreu, tendo em vista que os recursos transferidos e as despesas impugnadas referem-se aos exercícios de 2013 a 2015, e o pronunciamento pela citação dos arrolados ocorreu em 15/6/2020 (peças 57-59) , refletindo um interstício de menos de dez anos.
15. Em sua manifestação, o Ministério Público junto ao TCU aquiesceu à proposta de encaminhamento oferecida pela unidade técnica (peça 126) .
16. Feito esse resumo, passo a decidir.
II
17. Manifesto minha concordância com as análises empreendidas nos pareceres prévios, razão pela qual os incorporo às minhas razões de decidir, sem prejuízo dos comentários que passo a tecer.
18. Inicialmente, ponderei a respeito da responsabilização das secretárias municipais da saúde. Em afronta ao princípio de segregação de funções, verifico que os documentos demonstram que as próprias secretárias assinam todos os documentos, se responsabilizando pelo empenho, atesto de recebimento, liquidação e pagamento dos serviços que eram prestados no âmbito do Hospital Municipal Dr. Eudásio Barroso - HMEB. 
19. Consoante jurisprudência desta Corte, os documentos apresentados para lastrear a liquidação da despesa devem possuir o devido atesto da execução dos serviços por pessoa diversa da que autorizou o pagamento, em atenção ao princípio da segregação de funções. As boas práticas administrativas impõem que as atividades de fiscalização e de supervisão do contrato devem ser realizadas por agentes administrativos distintos, o que favorece o controle e a segurança do procedimento de liquidação de despesa (Acórdãos 185/2012 e 2.296/2014, ambos do Plenário do TCU) .
20. Na cláusula sétima do Contrato 025/2013-01 (peça 52, p. 4) , está prevista a seguinte condição de pagamento: 
CLAÚSULA SÉTIMA - DAS CONDIÇÕES DE PAGAMENTO
7.1- A fatura relativa aos serviços efetivamente prestados deverá ser apresentada à Prefeitura Municipal, para fins de conferência e atestação do (s) mesmo (s) .
7.2- Caso a fatura seja devidamente aprovada peia Prefeitura Municipal, o pagamento será efetivado em favor da CONTRATADA, no prazo de até 10 (dez) dias úteis, a contar da data da respectiva aprovação desta.
21. Entretanto, não há atesto dos serviços pelo diretor do referido hospital, como um órgão administrativo independente. Os documentos acostados nos autos evidenciam que as próprias secretárias eram responsáveis pelo recebimento dos serviços, e não apenas autorizaram o pagamento com base em documentação atestada por outro agente.
22. O exame das justificativas apresentadas por ocasião da auditoria realizadas pelo Denasus já indicam deficiência da documentação comprobatória dos serviços prestados (Relatório Complementar de Auditoria 16.613 - exame da justificativa da constatação 493.798, peça 40, p. 7) :
Na documentação apresentada, constam cópias de 39 prontuários de pacientes com assinaturas de 14 profissionais médicos que prestaram assistência aos pacientes internados no HMEB, dos quais 06 não constam do rol de profissionais listados no consolidado da folha de frequência, competência maio/2013, apresentado pela gestora da SMS Quixadá, por ocasião da fase operativa desta auditoria. Os registros destes profissionais são escassos, que não permitem quantificar as horas que esses profissionais estiveram no HMEB prestando serviço em nome da cooperativa Dinâmica, pelo que não comprovam a quantidade de horas cumpridas no mês de maio/2013. Os registros sobre esta questão estão informados no ANEXO V deste relatório. 
Registre-se que a produção de serviços apresentada pela defendente, refere-se aos valores por serviços produzidos nas especialidades cirúrgico e clínico, que não permitem identificar quem os produziu, uma vez que são relativos a serviços produzidos por todos os profissionais médicos que prestaram serviços nesse hospital, na condição de prestadores de serviços pela Dinâmica e pelos que mantém vínculo empregatício com o HMEB, que não se traduzem em horas trabalhadas. Deixaram, novamente, de serem apresentadas as folhas de frequência e das escalas de serviço dos profissionais médicos que prestaram serviço no HMEB que, tratando desta justificativa, reporta-se à competência do mês maio/2013. Alude a defendente que o controle da frequência dos profissionais contratados são atribuições dos diretores clínico, geral e chefe de enfermagem, realizadas através das escalas. Note-se que o HMEB é uma unidade hospitalar municipal, subordinada à gestão da SMS de Quixadá, que tem a obrigação da guarda dos documentos produzidos.
23. Dessa forma, apenas com prontuários médicos, relatórios de acompanhamento da programação físico orçamentária ou relatórios de produção do Sistema de Informações Ambulatoriais (SIA/SAS/Datasus) , não há como se verificar a produção dos serviços prestados pela cooperativa contratada, já que incluem procedimentos realizados pelo corpo clínico direto do hospital. Situação diferente seria se houvesse, nos autos, documentos que comprovassem os serviços prestados no âmbito do Contrato 25/2013-0 acompanhados dos profissionais que o executaram, bem como a conciliação com as folhas de frequência e as escalas de plantões respectivas. 
24. No tocante ao curto período de gestão exercido pela sra. Bruna da Silva Bezerra, esclareço que a responsabilização decorre dos documentos de Nota de liquidação 11060003 e Nota de subempenho 12060051 (peça 52, p. 39 e 40) assinados pela responsável. Da mesma forma, a responsabilização da Sra. Aida Gomes Magalhães Ehbrecht baseia-se na confrontação dos processos de pagamento fornecidos, consoante quadro transcrito no relatório precedente e documentos à peça 52, p. 57-58, 64-65, 71-73, 78-79 e 86-88. Esse método foi aplicado para o período de gestão de cada uma das secretárias de saúde arroladas nesta TCE. 
25. Ressalto que a responsabilização nos presentes autos decorre do compromisso na gestão dos recursos públicos repassados pelo Ministério da Saúde, em que as gestoras assumem o ônus de demonstrar a correta aplicação desses em obediência ao disposto nos arts. 70, parágrafo único, da Constituição Federal, 93 do Decreto-Lei 200/1967 e 66 e 145 do Decreto 93.872/1986. Assim, a apuração de suas responsabilidades não se vincula à indicação de conduta dolosa, de improbidade administrativa, de má-fé, de enriquecimento ilícito ou mesmo à demonstração de ocorrência de efetivo dano.
26. Portanto, em concordância com a unidade instrutora, as alegações de defesa apresentadas pelas Sras. Bruna da Silva Bezerra e Aida Gomes Magalhães Ehbrecht não têm o condão de afastar as irregularidades a ela imputadas.
27. Em relação às Sras. Lívia Mara Bezerra Pinto, Selene de Melo Bandeira e Ângela Brenna Calixto Pereira, e à entidade Dinâmica Cooperativa de Profissionais da Saúde Ltda., aplico-lhes os efeitos da revelia previstos no art. 12, § 3º, da Lei 8.443/1992, dando-se normal prosseguimento ao processo.
28. Após a reprovação da prestação das contas das ex-secretárias de saúde de Quixadá/CE, nos exercícios de 2013 a 2015, não houve recolhimento dos recursos impugnados. Assim, com relação às responsáveis revéis, não constam nos autos outros elementos que possam vir a ser analisados e utilizados para afastar as irregularidades apontadas. 
29. Quanto à entidade contratada, Dinâmica Cooperativa de Profissionais da Saúde Ltda., quedou-se silente após sua regular citação realizada pelo TCU, de modo que deve responder solidariamente pelo dano, já que a conduta da cooperativa caracteriza o recebimento de pagamentos por serviços para os quais não há comprovação.
30. Logo, as contas das Sras. Bruna da Silva Bezerra, Lívia Mara Bezerra Pinto, Aida Gomes Magalhães Ehbrecht, Selene de Melo Bandeira e Ângela Brenna Calixto Pereira, na condição de secretárias de saúde de Quixadá/CE, juntamente as contas da entidade Dinâmica-Cooperativa de Profissionais da Saúde Ltda., devem ser julgadas irregulares, com condenação em débito solidário, correspondente a cada período de gestão no caso das ex-gestoras, e aplicação da multa prevista no art. 57 da Lei 8.442/1992. 
31. Por fim, teço considerações acerca da prescrição.
32. O TCU, baseado na interpretação do art. 37, § 5º, da Constituição Federal de 1988, tem adotado o entendimento, consolidado na súmula 282, de que "as ações de ressarcimento movidas pelo Estado contra os agentes causadores de danos ao erário são imprescritíveis". Apesar de o julgamento, pelo Supremo Tribunal Federal, no Recurso Extraordinário 636.886 (Tema 899) , ter fixado, com repercussão geral, a prescritibilidade da pretensão de ressarcimento ao erário fundada em decisão de Tribunal de Contas, houve recentemente a apreciação de embargos de declaração opostos pela Advocacia-Geral da União (AGU) em face da referida deliberação no sentido de sua rejeição, tendo sido enfatizado que o RE 636.886 não tratou da fase interna do processo no âmbito do TCU. Assim, continuo a seguir a jurisprudência unânime nesta Corte de Contas, sedimentada na aludida súmula, segundo a qual é imprescritível a pretensão de ressarcimento por parte da União.
33. Da mesma forma, a se levar em consideração os termos do Acórdão 1441/2016-TCU-Plenário, a prescrição da pretensão punitiva não ocorreu, tendo em vista que não transcorreram mais de dez anos entre as irregularidades, que ocorreram nos exercícios de 2013 a 2015, e o pronunciamento pela citação dos responsáveis, que se deu em 15/6/2020.
34. De outra banda, observo que, mesmo no cenário em que se considere a aplicação da Lei 9.873/1999, também não há que se cogitar a prescrição quinquenal no presente caso concreto. É que, nos termos do art. 2º, inciso II, interrompe-se a prescrição da ação punitiva por qualquer ato inequívoco, que importe a apuração do fato.
35. No caso em exame, o primeiro relatório de auditoria do Denasus data de 10/8/2016 (peça 4, p. 3) , e data de homologação e encerramento, de 28/9/2016. Relatório complementar do mesmo órgão foi finalizado em 24/10/2017. Na sequência, a instauração de processo de tomada de contas especial (procedida pelo FNS em 6/6/2019 - peça 2) e as instruções posteriores lançadas pela unidade técnica deste Tribunal são também exemplos concretos dessa causa interruptiva.
36. A prescrição também é interrompida pela "pela notificação ou citação do indiciado ou acusado, inclusive por meio de edital", nos termos do art. 2º, I, da Lei 9.873/1999. Na fase interna, houve notificações das ex-secretárias em novembro de 2018, conforme peças 17, 19, 20, 22 e 23. No TCU, as citações ocorreram entre os meses de junho e outubro de 2020, conforme o quadro resumo à peça 123, p. 5-7.
37. Dessa forma, resta demonstrado que, mesmo considerando-se as balizas definidas na Lei 9.873/1999, não houve prescrição no caso sob exame.
	Ante o exposto, voto para que o Tribunal de Contas da União aprove a proposta acórdão que submeto a este Colegiado.
TCU, Sala das Sessões, em tagDataSessao.
Ministro VITAL DO RÊGO 
Relator